臺灣高等法院高雄分院刑事判決
111年度上易字第237號
上  訴  人  臺灣屏東地方檢察署檢察官
被      告  陳余育



上列上訴人因被告詐欺案件，不服臺灣屏東地方法院111年度易
字第304號，中華民國111年5月20日第一審判決（起訴案號：臺
灣屏東地方檢察署109年度偵字第7479號），提起上訴，本院判
決如下：
    主  文
上訴駁回。
    理  由
一、公訴意旨略以：被告陳余育（下稱被告）明知近年來坊間盛
    行以虛設、租賃、借用或買賣人頭帳戶等方式，供詐欺集團
    作為詐欺或恐嚇他人交付財物之不法用途，亦可預見無故收
    購、租賃或借用他人之存摺、金融卡（提款卡）及密碼者，
    目的及手段詭異，極可能係將之作為財產犯罪之工具，藉以
    避免真實身分暴露而遭訴究，竟基於縱有人以其所提供之金
    融帳戶實行詐欺取財犯罪亦不違背其本意之幫助故意，於民
    國107年9月7日14時2分許（即告訴人林建能匯款時間）前之
    某日時，在中華民國境內之不詳地點，將其妻葉淑芳所申辦
    之中華郵政股份有限公司新園烏龍郵局（局號：007166）帳
    號00000000號帳戶（下稱郵局帳戶）之存摺、提款卡及密碼
    ，交予真實姓名年籍均不詳之詐欺集團成員，容任詐欺集團
    將之作為人頭帳戶使用。嗣該詐欺集團取得上開郵局帳戶後
    ，於107年9月6日12時許，撥打電話予告訴人，佯稱係告訴
    人之朋友並欲向其借款新臺幣（下同）30萬元用以投資購買
    房屋云云，致告訴人陷於錯誤，於同年月7日某時許，以臨
    櫃轉帳之方式，將30萬元匯入郵局帳戶內，旋遭詐欺集團成
    員提領一空。因認被告涉犯刑法第30條第1項前段、第339條
    第1項之幫助詐欺取財罪嫌等語。
二、原審判決及檢察官上訴書如附件一及附件二所示。
三、第二審判決書，得引用第一審判決書所記載之事實、證據及
    理由，對案情重要事項第一審未予論述，或於第二審提出有
    利於被告之證據或辯解不予採納者，應補充記載其理由，刑
    事訴訟法第373條定有明文，經查：　　
　㈠按不起訴處分已確定或緩起訴處分期滿未經撤銷者，非有左
    列情形之一，不得對於同一案件再行起訴：一、發現新事實
    或新證據者；二、有第420條第1項第1款、第2款、第4款或
    第5款所定得為再審原因之情形者；刑事訴訟法第260條定有
    明文，若無此等例外條件，再行起訴，應諭知不受理之判決
    ，並得不經言詞辯論為之，此觀刑事訴訟法第303條第4款、
    第307條、第260條規定自明。而所謂發見新事實或新證據，
    係指於不起訴處分前，未經發見，至其後始行發見者而言（
    最高法院69年台上字第1139號刑事判例要旨）。不起訴處分
    已確定者，對於同一案件，固以不得再行起訴為原則，但上
    訴人既於另一傷害案內，自白前次事件係想把他殺掉，免得
    丟臉云云，此項自白，自可認為前經不起訴之殺人案件之新
    證據，以再行起訴，原為法之所許（最高法院27年渝上字第
    734號刑事判例要旨）。被誘人甲女，前以上訴人誘買營利
    ，逼充私娼，向地方法院檢察官告訴，因甲女於傳訊時否認
    其所告訴之事實，該院檢察官遂以上訴人犯罪嫌疑不足，處
    分不起訴確定在案，嗣該甲女又與乙女共同以上訴人先後將
    彼等託詞價買來桂，迫充私娼，再向警察分局告訴，上訴人
    亦在該分局自白不虛，則上訴人之自白及其價買乙女為娼之
    事實，即係甲女第一次告訴案之新證據，檢察官據以再行起
    訴，自非違反（舊）刑事訴訟法第239條（即現行刑事訴訟
    法第260條）之規定（最高法院29年上字第1308號刑事判例
    要旨，上開三則判例效力與未經選編為判例之最高法院裁判
    相同）。依據前開說明，如被告於前案不起訴處分之偵查程
    序初始雖曾否認犯行，但於前案偵查程序其後已坦承犯行，
    即無上開見解所指得以再行起訴之情形。亦即，被告於前案
    所為自白之該項證據方法，已為前案偵查檢察官所知悉並存
    於前案卷證，則被告於前案後之他人另案或其自身案件再為
    自白（下稱後案自白），縱被告後案自白於前案不起訴處分
    前未經發見或至其後始行發見，被告後案自白於本體及性質
    上既與被告於前案自白同一，被告後案自白即非屬刑事訴訟
    法第260條所指之新證據，而仍為前案不起訴處分既已存在
    之證據。
  ㈡原審以被告所犯本件幫助詐欺罪嫌，與前案為同一案件，而
    前案曾經不起訴處分，並將本件檢察官所提出之證據方法，
    即被告之自白、告訴人林建能於警詢時之證述、告訴人提出
    之通訊軟體LINE對話紀錄擷圖，郵局帳戶開戶資料、歷史交
    易明細、及卷內其他證據方法，與前案之證據方法相互對照
    後，認為本件並無新證據而得再行起訴，因而認為檢察官起
    訴違背刑事訴訟法第260條規定，依同法第303條第4款規定
    諭知公訴不受理之判決，確已翔實說明其理由（見原審判決
    第3頁第9行至第5行），經核確屬合法妥適。
  ⒈檢察官上訴意旨固主張被告於前案及本件認罪之基礎事實不
    同，且被告於前案並未明確承認犯行，係於本件偵查中始就
    犯罪時序及情節供述明確，惟查：
　⑴被告係於108年5月30日經臺灣屏東地方檢察署檢察官以107年
    度偵字第9747號為不起訴處分，並於108年7月29日經臺灣高
    等檢察署高雄檢察分署駁回告訴人聲請再議（下稱前案），
    有上述不起訴處分書及處分書各1份在卷可憑（見前案偵查
    卷第40至42、51至53頁），另核上開卷宗之被告供述，則有
    107年10月26日被告之警詢筆錄（見前案警卷）、107年11月
    19日被告之偵查筆錄、107年11月29日被告否認提供配偶郵
    局帳戶涉犯幫助詐欺取財犯行之偵查筆錄、107年12月7日被
    告之偵查筆錄、108年5月28日被告自白提供配偶郵局帳戶涉
    犯幫助詐欺取財犯行之偵查筆錄（均見前案偵查卷)。至於
    原審判決第3頁第24行記載「屏東地檢署107年度偵字第9747
    號卷第11、36頁」為被告就涉犯幫助詐欺取財犯行認罪部分
    ，其中「第11頁」之107年11月19日被告偵查筆錄，被告並
    未為認罪之表示，此部分應予更正。
　⑵依據上述說明，被告就本件起訴之幫助詐欺取財罪嫌，業於前案不起訴處分之歷次偵查筆錄明確說明其如何使用其配偶之郵局帳戶並交付他人，經前案檢察官多次訊問後，被告對於前案社會事實均有明確及詳細陳述，被告並於前案之108年5月28日偵查筆錄，自白提供配偶郵局帳戶涉犯幫助詐欺取財犯行，且上開自白係被告於前案最後一次經檢察官訊問時所為，並經檢察官為緩起訴之考量（見前案偵查卷第36至37頁）。檢察官上訴意旨主張被告於前案自白之基礎事實不同且並未明確承認犯行，及上訴意旨主張被告於本件之109年5月13日及109年8月14日之訊問筆錄（見他1304卷第23至24頁、偵7479卷第31至32頁），始較前案所供述之犯罪時序及情節為詳細，尚屬無據。
　⒉其次，檢察官上訴意旨所指被告提供自己郵局帳戶，經原審
    以109年度簡字第539號判決被告幫助犯詐欺取財罪刑部分，
    亦屬不起訴處分確定後始行知悉之新證據，然而上開案件未
    經檢察官於本件起訴時提出作為證據方法（見本院卷第16頁
    上段檢察官起訴書所列之證據），其次，該案係「被告提供
    自己郵局帳戶幫助詐欺犯罪」，與本件「被告提供配偶郵局
    帳戶幫助詐欺犯罪」，乃不同之犯罪事實，基於習性推論禁
    止之法則，被告之前科紀錄屬品格證據，本不得用以證明其
    品格與本件犯罪行為相符或有實行該犯罪行為之傾向，以避
    免導致錯誤之結論或不公正之偏頗效應，自難謂上開案件合
    於刑事訴訟法第260條之新證據要件，此部分之主張亦屬無
    據。
　⒊至於本件雖因原審審理108年度易字第403號被告配偶葉淑芳
    詐欺案件，被告於該案擔任證人作證，經該案法院認被告有
    幫助詐欺犯行而為告發，有該院109年5月4日函文可查（見
    他1304卷第3頁），然刑事訴訟法第241條規定，公務員因執
    行職務知有犯罪嫌疑者，應為告發。檢察官本應基於偵查所
    得結果獨立判斷及認定公務員之告發是否合於起訴要件，尚
    不受原審告發之拘束，附此敘明。　　
四、綜上，本件被告被訴幫助詐欺取財罪嫌，前經臺灣屏東地方
    檢察署檢察官偵查終結而為不起訴處分，並經駁回告訴人再
    議而確定，茲同署檢察官於無上述例外條件之情形下，對同
    一事實，再行起訴，揆諸前揭說明，自難認適法。原審因而
    對被告為公訴不受理之諭知，核屬合法妥適，檢察官提起上
    訴，指摘原判決不當，核無理由，自應由本院判決如主文所
    示，並不經言詞辯論之。
據上論結，應依刑事訴訟法第368條、第372條、第373條，判決
如主文。
中　　華　　民　　國　　111 　年　 　7  　月　  14  　日
                  刑事第七庭    審判長法  官  李璧君
                                      法  官  石家禎
                                      法  官  李東柏
以上正本證明與原本無異。
不得上訴。
中　　華　　民　　國　　111 　年　　7 　　月　　14　　日
　　　　　　　　　　　　　　　　　　　書記官  王紀芸　　

附件一
臺灣屏東地方法院刑事判決
111年度易字第304號
公　訴　人　臺灣屏東地方檢察署檢察官
被　　　告　陳余育　
上列被告因詐欺案件，經檢察官提起公訴（109年度偵字第7479
號），本院判決如下：
    主  文
本件公訴不受理。
    理  由
一、公訴意旨略以：被告陳余育明知近年來坊間盛行以虛設、租
    賃、借用或買賣人頭帳戶等方式，供詐欺集團作為詐欺或恐
    嚇他人交付財物之不法用途，亦可預見無故收購、租賃或借
    用他人之存摺、金融卡（提款卡）及密碼者，目的及手段詭
    異，極可能係將之作為財產犯罪之工具，藉以避免真實身分
    暴露而遭訴究，竟基於縱有人以其所提供之金融帳戶實行詐
    欺取財犯罪亦不違背其本意之幫助故意，於民國107年9月7
    日14時2分許（即告訴人林建能匯款時間）前之某日時，在
    中華民國境內之不詳地點，將其妻葉淑芳所申辦之中華郵政
    股份有限公司新園烏龍郵局（局號：007166）帳號00000000
    號帳戶（下稱郵局帳戶）之存摺、提款卡及密碼，交予真實
    姓名年籍均不詳之詐欺集團成員，容任詐欺集團將之作為人
    頭帳戶使用。嗣該詐欺集團取得上開郵局帳戶後，於107年9
    月6日12時許，撥打電話予告訴人，佯稱係告訴人之朋友並
    欲向其借款新臺幣（下同）30萬元用以投資購買房屋云云，
    致告訴人陷於錯誤，於同年月7日某時許，以臨櫃轉帳之方
    式，將30萬元匯入郵局帳戶內，旋遭詐欺集團成員提領一空
    。因認被告涉犯刑法第30條第1項前段、第339條第1項之幫
    助詐欺取財罪嫌等語。
二、按同一案件曾經不起訴處分而違背刑事訴訟法第260條之規
    定再行起訴者，應諭知不受理之判決，並得不經言詞辯論為
    之，刑事訴訟法第303條第4款、第307條分別定有明文。又
    按不起訴處分已確定者，非有發現新事實或新證據者，或有
    刑事訴訟法第420條第1項第1款、第2款、第4款或第5款所定
    得為再審原因之情形者，不得對同一案件再行起訴，刑事訴
    訟法第260條亦有明文。所謂同一案件指被告同一、犯罪事
    實同一，不以起訴或告訴時所引用之法條或罪名為區分標準
    （最高法院72年度台上字第1048號判決意旨參照）。
三、經查：
  ㈠臺灣屏東地方檢察署（下稱屏東地檢署）檢察官曾就被告與
    真實姓名年籍不詳之詐欺集團成員，共同意圖為自己不法之所
    有，基於詐欺取財之犯意聯絡，先由該詐欺集團成員，於10
    7年9月6日12時許，致電告訴人並假冒為其友人，佯稱欲借款
    云云，致告訴人陷於錯誤，依指示於同年月7日某時許，匯
    款30萬元至郵局帳戶內，嗣由被告持郵局帳戶之提款卡，接
    續於同年月8日、9日提領共計18萬元，而認被告涉犯刑法第
    339條第1項詐欺取財罪嫌、同法第339條之2第1項以不正方
    法由自動付款設備取得他人之物罪嫌等情，於108年5月30日
    以107年度偵字第9747號（下稱前案）為不起訴處分，告訴
    人聲請再議後，經臺灣高等檢察署高雄檢察分署以108年度
    上聲議字第1528號駁回再議之聲請，告訴人未聲請交付審判
    而確定，此有前開不起訴處分書、駁回再議處分書、臺灣高
    等法院被告前案紀錄表等件在卷可參，並經本院調閱屏東地
    檢署107年度偵字第9747號卷宗核閱無訛。
  ㈡按詐欺罪係侵害個人財產法益之犯罪，其罪數計算，以被害
    人數、被害次數之多寡，決定其犯罪之罪數（最高法院110
    年度台上字第772號判決意旨參照）。觀諸上開不起訴處分
    書、駁回再議處分書所載告訴及報告意旨，與本案起訴書犯
    罪事實欄所載之告訴人均為林建能，且告訴人遭詐欺之時間
    及經過、告訴人匯款時間、金額及方式等均相同（107年9月
    7日僅有1筆30萬元匯款至郵局帳戶，有郵局帳戶交易明細表
    在卷可查，屏東地檢署107年度偵字第10302號卷第15頁），
    是本案與前案實為事實上同一案件，至為明確。而本案經檢
    察官於109年8月14日提起公訴、同年月31日繫屬本院，有屏
    東地檢署109年8月28日屏檢謀儉109偵7479字第1099032624
    號函上本院收狀章在卷可查（本院卷第9頁），則本案檢察
    官係就被告涉犯經同署檢察官為不起訴處分確定之同一事實
    向本院再行起訴。
  ㈢本案起訴書係以被告之供述，告訴人於警詢時之證述，及告
    訴人提出之通訊軟體LINE對話紀錄擷圖，郵局帳戶開戶資料
    、歷史交易明細等件為其論據，並檢附證人即郵局帳戶所有
    人葉淑芳之警詢筆錄、新北市政府警察局三重分局（下稱三
    重分局）慈福派出所受理詐騙帳戶通報警示簡便格式表、受
    理各類案件紀錄表、受理刑事案件報案三聯單，內政部警政
    署反詐騙諮詢專線紀錄表為證據。經與前案不起訴處分書暨
    偵查卷宗交互比對，告訴人於警詢時之證述、三重分局慈福
    派出所受理詐騙帳戶通報警示簡便格式表，均屬前開不起訴
    處分前即已存在，並經檢察官調查斟酌之證據資料；而被告
    就其因急需用錢，將郵局帳戶之存摺、提款卡及密碼提供予
    詐欺集團成員等情，及證人葉淑芳就其將郵局帳戶交予被告
    使用乙節，經被告、證人葉淑芳於前、後2案偵查中均供述
    明確；且被告經前案檢察官訊問：對於提供郵局帳戶之行為
    ，涉犯幫助詐欺取財罪嫌，是否認罪？答稱：承認等語（屏
    東地檢署107年度偵字第9747號卷第11、36頁），是就被告
    、證人葉淑芳之供述部分亦難認有何新證據可言。至前案偵
    查卷內雖無告訴人提出之通訊軟體LINE對話紀錄擷圖，郵局
    帳戶開戶資料、歷史交易明細，及三重分局慈福派出所受理
    各類案件紀錄表、受理刑事案件報案三聯單，內政部警政署
    反詐騙諮詢專線紀錄表等證據，然上開證據僅係用以證明告
    訴人遭詐欺集團行騙後，匯款至郵局帳戶之事實，惟此部分
    事實業經告訴人於警詢時證述明確，且前案偵查卷內已有郵
    局帳戶存摺封面、存摺內頁交易明細、金融卡變更資料等件
    可資佐證，是上開資料尚難認為係新證據。本案起訴書中復
    未敘明有何刑事訴訟法第260條所規定得再行起訴之原因。
    此外，復查無其他證據足認有刑事訴訟法第420條第1項第1
    款、第2款、第4款或第5款所定得為再審原因之情事。
  ㈣至前案不起訴處分書就被告所涉罪嫌雖記載為刑法第339條第
    1項詐欺取財罪嫌、同法第339條之2第1項以不正方法由自動
    付款設備取得他人之物罪嫌，而本案起訴書之起訴法條則為
    刑法第30條第1項前段、第339條第1項之幫助詐欺取財罪嫌
    ，惟參諸前揭判決意旨，同一案件指被告同一、犯罪事實同
    一，不以起訴或告訴時所引用之法條或罪名為區分標準，自
    難僅因本案起訴法條改論以幫助詐欺取財罪嫌，即認2案為
    不同案件，附此敘明。
四、綜上所述，被告本案被訴之同一案件既曾經前案不起訴處分
    確定，且查無有何刑事訴訟法第260條所規定得再行起訴之
    原因。檢察官就已經不起訴處分確定之同一案件提起公訴，
    自係違反刑事訴訟法第260條之規定，爰依刑事訴訟法第303
    條第4款規定，逕為公訴不受理之諭知。　　
據上論斷，應依刑事訴訟法第303條第4款、第307條，判決如主
文。
本案經檢察官鍾佩宇提起公訴，檢察官施柏均到庭執行職務。
中　　華　　民　　國　　111 　年　　5 　　月　　20　　日
                  刑事第六庭  審判長法  官  程士傑
                                    法  官  陳一誠
                                    法  官  王曼寧　　
以上正本證明與原本無異。
如不服本判決應於收受判決後20日內向本院提出上訴書狀，並應
敘述具體理由；其未敘述上訴理由者，應於上訴期間屆滿後20日
內向本院補提理由書（均須按他造當事人之人數附繕本）「切勿
逕送上級法院」。　　
中　　華　　民　　國　　111 　年　　5 　　月　　20　　日
                                    書記官  李季鴻
　　　　　　　　　　　　　　　　　　
附件二
臺灣屏東地方檢察署檢察官上訴書　　
                                       111年度上字第46號
　　被　　　告　陳余育　
上列被告因詐欺案件，經臺灣屏東地方法院於中華民國111年5月
20日為第一審判決（111年度易字第304號）、（原起訴案號：10
9年度偵字第7479號），本檢察官於111年6月1日收受判決正本，
認應提起上訴，並將上訴理由敘述如下：
一、原審諭知被告公訴不受理固非無見，惟查：
  (一)按同一案件經不起訴處分確定後，固不得再行起訴，但如
      發現新事實或新證據，依刑事訴訟法第260條第1款之規定
      ，自得再行起訴。而所謂新事實或新證據，祇須於不起訴
      處分時，所未知悉之事實或未曾發現之證據，即足當之，
      不以於處分確定後新發生之事實或證據為限。亦即此之新
      證據，不論係於處分確定前未經發現，抑或處分確定後所
      新發生者，均包括在內。且該項新事實或新證據就不起訴
      處分而言，僅須足認被告有犯罪嫌疑為已足，並不以確能
      證明其犯罪為必要。故檢察官於不起訴處分確定後，因傳
      訊證人或將扣案物品送有關機關鑑定，而發現新事實或新
      證據，足認被告有犯罪嫌疑者，自得再行起訴。至起訴後
      法院應為如何之裁判，乃屬法院起訴審查或為實體審理之
      範疇，究不得因此而謂係違反同法第303條第4款之違背第
      260條之規定再行起訴者（最高法院98年度台上字第6266
      號判決意旨參照）。 
  (二)本案被告所涉詐欺罪嫌，固經本署檢察官於民國108年5月
      30日以107年度偵字第9747號為不起訴處分確定（以下稱
      前案），有該案不起訴處分書1份可稽。然觀之前案不起
      訴處分書，前案係以作為收受詐騙款項之帳戶(即烏龍郵
      局帳號00000000000000號，下稱本案帳戶)所有人係被告
      配偶葉淑芳，而葉淑芳同意被告使用本案帳戶，且本案帳
      戶於107年9月8日有將帳戶掛失紀錄，認被告所涉欺罪等
      嫌不足，據以為不起訴處分。惟被告於前案偵查中供稱：
      「(問：你將你老婆的帳戶提供出去後，你發現有人將18
      萬匯進你老婆的帳戶，並把款項提領出來？)答：是，我
      以為是我借到的錢，我把領出來的錢拿去還債。」、「(
      問：你提供你自己跟你老婆的帳戶出去涉嫌幫助詐欺，是
      否承認犯行？)答：承認。」、「(問：你提供帳戶給對方
      涉犯幫助詐欺，意見？答：我也是被騙，我當初沒有想太
      多就提供帳戶。」等語。嗣被告於109年5月13日本案偵查
      中供稱：「後來我帶葉淑芳重辦帳戶後，裡面就跑出有18
      萬，我以為是詐騙集團的錢，我就把錢全領出來花掉」、
      「(問：你涉嫌幫助詐欺，是否認罪？)答：我承認。」等
      語，被告並於109年8月14日本案偵查中供稱：「(問：你
      自己在107年也把自己的郵局帳戶寄給別人？)答：是。」
      、「(問：你是先寄你太太的帳戶還是你的帳戶嗎？)答：
      我先寄我太太的帳戶給對方。我的帳戶是寄給不同對象。
      我都是要去借錢，寄送2個帳戶的時間不到2個禮拜。」、
      「(問：為何要寄2次？)答：因為我寄完我太太的帳戶，
      對方沒有回應，所以我又去網路上找另一家借錢網，又再
      寄第二次。」等語，足見被告於前案、本案認罪之基礎事
      實不同(即被告於前案並未明確承認犯行)，且被告於本案
      偵查中就犯罪時序、情節供述綦詳。另勾稽審酌臺灣屏東
      地方法院於109年5月29日，就被告提供其申請使用之郵局
      帳號000-00000000000號帳戶予詐欺集團使用犯行，以109
      年度簡字第539號判決被告幫助犯詐欺取財罪而判處有期
      徒刑3月(該案於109年8月14日確定)，據以認定被告有犯
      罪嫌疑，自屬不起訴處分確定後始行知悉之新證據，憑以
      認定被告有幫助詐欺犯罪嫌疑，於109年8月14日以109年
      度偵字第7479號提起公訴，並非原判決所認僅係檢察官就
      原有事證重加斟酌之前後觀點相異所為之認定。綜上，檢
      察官據以提起起訴，應與刑事訴訟法第260條第1款規定無
      違。
二、綜上所述，原判決認事用法尚嫌未洽，爰依刑事訴訟法第34
    4條第1項，第361條提起上訴，請將原判決撤銷，更為適當
    合法之判決。
　　此　致
臺灣屏東地方法院　轉送
臺灣高等法院高雄分院
中　　華　　民　　國　 111　　年　　6 　　月　　6 　　日
　　　　　　　　　　　　　　　檢　察　官　曾馨儀